【裁判字號】    99,訴,15
【裁判日期】    990615
【裁判案由】    偽造文書等
【裁判全文】
臺灣高雄地方法院刑事判決                99年度訴字第15號
公  訴  人  臺灣高雄地方法院檢察署檢察官
被      告  乙○○
上列被告因偽造文書等案件，經檢察官提起公訴（98年度偵字第
26171 號），本院判決如下：
    主  文
乙○○犯如附表所示之伍罪，各處如附表主文欄所示之刑。應執
行有期徒刑貳年貳月。
    事  實
一、乙○○自民國88年4 月15日起至97年8 月21日止任職於國泰
    人壽保險股份有限公司（下稱國泰人壽公司），並先後擔任
    保險業務員及業務推展主任，負責為該公司拓展業務，並協
    助保戶辦理各種保險給付申請及為該公司向保戶收取各類款
    項等事宜，為從事業務之人。詎乙○○先後於如附表編號1
    至4 所示之時間、地點，以如附表編號1 至4 所示之方式，
    向保戶己○○、甲○○、庚○○等人分別收取所交付之保險
    費新臺幣（下同）50萬元、15萬元、50萬元、60萬元後，竟
    意圖為自己不法之所有，而基於侵占業務上所取得他人所交
    付款項之犯意，利用其從事保險業務工作之職務上取得前揭
    保險費之機會，先後將共166 萬4080元之金額侵占入己（除
    附表編號1 係為己○○繳交第一期保費85,920元後始起意侵
    占餘款41萬4080元外，其餘均全數侵占入己）；嗣乙○○另
    意圖為自己不法之所有，基於行使變造私文書及詐欺取財之
    犯意，於如附表編號5 所示之時間、地點，以如附表編號5
    所示變造私文書並向丙○○行使之詐術方式，向丙○○詐得
    50萬元之保險費，足生損害於丙○○及國泰人壽公司對保戶
    管理之正確性。嗣因國泰人壽公司於97年7 、8 月間發現多
    名乙○○經手之保戶帳目有異，經核對並與上開保戶求證後
    ，始悉上情。
二、案經國泰人壽公司訴由臺灣高雄地方法院檢察署檢察官偵查
    起訴。
    理  由
壹、證據能力部分：
    按被告以外之人於審判外之陳述，雖不符前4 條之規定，而
    經當事人於審判程序同意作為證據，法院審酌該言詞陳述或
    書面陳述作成時之情況，認為適當者，亦得為證據，刑事訴
    訟法第159 條之5 第1 項定有明文。查本案認定事實所引用
    之卷內證據資料，除原已符同法第159 條之1 至第159 條之
    4 規定、及法律另有規定等傳聞法則例外規定，而得作為證
    據外，並無證據證明係公務員違背法定程式所取得，而檢察
    官、被告乙○○於本院行準備程序時，均同意其作為本案證
    據之證據能力，且本院審酌前揭陳述作成時之情況，並無違
    法取證之瑕疵，亦認以之作為證據為適當，是本件有關被告
    以外之人於審判外之言詞或書面陳述等供述證據，依前揭法
    條意旨，自均得為證據。
貳、有罪部分：
一、訊據被告對於附表編號2 、3 、4 、5 部分之業務侵占、變
    造私文書並進而行使、詐欺取財等犯行均坦承不諱（院卷二
    第40-41 頁反面）；就附表編號1 部分則坦承曾有於92年8
    月15日收受被害人己○○所匯入之62萬4000元，而其中50萬
    元為該次保險費用，惟矢口否認有何詐欺之犯行，辯稱：該
    筆款項是伊向己○○之借款，並無侵占或詐欺之犯行云云。
    經查：
  (一)附表編號2 、3 、4 、5 部分，除被告前揭自白外，編號2
    部分並有被害人甲○○所提出之聲明書及送金單（偵卷一第
    16-17 頁）、編號3 部分並有被害人庚○○所提出之聲明書
    、匯款單及送金單（偵卷一第18-19 頁）、編號4 部分並經
    證人己○○於偵查中證述明確，且有證人己○○所提出之支
    票正反面影本及送金單（偵卷一第15、37-38 、41頁）、編
    號5 部分並有被害人丙○○所提出之聲明書、匯款單影本、
    變造之送金單正聯影本、國泰人壽公司0000000000號保單正
    確基本資料、變造之保險單封面及內頁影本（偵卷一第4-9
    頁）等在卷可查，另有玉山銀行大昌分行玉山大昌字第0989
    0121004 號函暨所附之被告帳號0000000000000 號帳戶之開
    戶印鑑卡、帳戶基本資料、歷史交易明細、國泰人壽公司所
    提出之被告人事資料（偵卷一第30-32 之10、58頁）可證，
    是此部份事實均已足堪認定。
  (二)至於附表編號1 部分，證人己○○於偵查中證稱：被告當時
    向伊表示以50萬元投保投資型保險，保6 年可以拿回60、61
    萬元，故伊將50萬元匯給被告，後來被告說錢已經轉入公司
    ，公司每年會扣錢，結果只扣一年，之後就沒有幫伊繳款，
    事發後伊去查保單才知道該保單已經終止；這50萬元是為了
    繳保險費，不是要借給被告的，後來在97年間發現保單有問
    題後，伊以電話聯絡被告，被告來找伊，並保證保險部分沒
    有問題，並連同附表編號4 以辛○○名義投保部分，在97年
    7 、8 月間共開2 張支票給伊作為擔保，但一個星期後被告
    就離職，伊才去找國泰人壽公司等語明確（偵卷一第37-38
    頁），且有被告所開立之玉山銀行大昌分行票號AL0000000
    號、AL0000000 號之面額分別為64萬元及61萬元之支票2 張
    、證人己○○所提供之匯款單、保險戶基本資料、保單封面
    、送金單附卷可憑（偵卷一第9 、12-13 、39、42頁），是
    此部份事實本已足堪認定。被告雖以前開情詞置辯，惟其所
    辯與證人己○○所為前揭證述顯然不符，是否屬實本非無疑
    ；且被告基於此雖另辯稱：當時己○○本來是投保20年期的
    一般年領式保險，伊有幫己○○繳第一年的保費8 萬多元，
    這8 萬多元是己○○的老婆另外用現金給伊的，之後第二年
    己○○表示20年期太長，要改為6 年期，但公司規定保單不
    能這樣變更，所以伊才對己○○表示願意承擔，約定己○○
    匯給伊50萬元當作是伊向己○○的借款，等到6 年期滿後伊
    願意還己○○60幾萬元，開給己○○的支票就是借款的擔保
    等語（偵卷一第54頁、院卷二第40頁），惟查，證人己○○
    係於92年8 月15日即已將共計62萬4000元之款項匯入被告國
    泰世華商業銀行帳號00000000000 號之帳戶中（其中即含此
    部50萬元之保險費用），而被告則係遲至93年1 月9 日始為
    證人己○○投保此份保險，且該份保單仍為20年期等情，亦
    為被告所不否認（院卷二第40頁），且有前揭保險單封面、
    送金單附卷可稽，是客觀事實顯然係證人己○○將款項匯入
    後被告始為之投保並繳交第一期保費，而非被告所辯係於投
    保並繳交第一期保費後，該筆款項始行匯入甚明，是被告此
    部所辯顯然與客觀事實有違；況且衡諸常情，若有開立支票
    作為借款擔保之必要，則該等支票即具有保障債權人自身權
    益之作用，本無任憑債務人拖延數年後始補行開立之可能，
    而前揭被告所開立交與證人己○○之玉山銀行大昌分行票號
    AL0000000 號、AL0000000 號之支票2 張，訊之被告亦自承
    ：係於97年8 月間始行開立，除此之外該筆借款沒有任何擔
    保等語（院卷二第40頁、偵卷一第26頁），則若如被告所辯
    其早於92、93年間即向證人己○○約定此筆借款為真，本已
    甚難想像證人己○○竟能將高達數十萬元之金額在毫無任何
    擔保或憑據之情形下，即甘願借予被告而自行擔負被告日後
    任意否認債務之風險；縱使證人己○○確實極度信任被告而
    甘願如此，則被告在本無提供擔保必要之情形下，又為何竟
    於借款數年後復行開立該等支票做為借款之擔保？是以被告
    此部所辯，除與客觀事證不符外，亦顯然與常情有違，顯屬
    臨訟卸責之詞，不足採信。
  (三)綜上所述，被告所為如附表編號1 至5 所示各犯行，均屬罪
    證明確，應予依法論科。
二、新舊法比較：
    查被告如附表編號1 所示行為後，刑法於94年2 月2 日修正
    公布，並自95年7 月1 日施行，應依刑法第2 條第1 項規定
    ，為新舊法比較，茲就本件所涉相關規定說明如下：
  (一)修正後之刑法第33條第5 款規定「罰金：新臺幣1 千元以上
    ，以百元計算之」，與修正前之刑法第33條第5 款規定「罰
    金：1 元以上」相較，修正後之規定較不利於被告，本件被
    告所犯如附表編號1 所示之罪，其法定刑中有罰金刑之規定
    ，揆諸上開說明，自應以修正前之刑法第33條第5 款規定，
    定其罰金刑之最低度刑，對被告較為有利。另刑法分則之罪
    ，其罰金刑貨幣單位由銀元修正為新臺幣之法律適用，非屬
    法律變更，不生新舊法比較問題，而應適用刑法施行法第1
    條之1 規定，併予敘明。
  (二)關於數罪併罰之規定，修正前刑法第51條規定：「數罪併罰
    ，分別宣告其罪之刑，依左列各款定其應執行者：」其中第
    5 款規定：「宣告多數有期徒刑者，於各刑中之最長期以上
    ，各刑合併之刑期以下，定其刑期。但不得逾20年。」；而
    修正後刑法第51條第5 款係規定：「宣告多數有期徒刑者，
    於各刑中之最長期以上，各刑合併之刑期以下，定其刑期。
    但不得逾30年」，其併合執行之刑度由舊法之20年提高為新
    法之30年，是修正後之刑法第51條規定並未較有利於被告。
  (三)綜上，經整體比較結果，仍應以適用修正前刑法較為有利於
    被告，則依現行刑法第2 條第1 項前段規定，本件即應整體
    適用修正前刑法論罪科刑。
三、核被告所為，如附表編號1 至4 所示，均係犯刑法第336 條
    第2 項之業務侵占罪，如附表編號5 所示，係犯刑法第216
    條、第210 條之行使變造私文書罪及同法第339 條第1 項之
    詐欺取財罪。公訴意旨認被告所為如附表編號1 、4 所為，
    係涉犯刑法第216 條、第210 條之行使變造私文書罪及同法
    第339 條第1 項之詐欺取財罪，尚有未合，惟因二者基本社
    會事實同一，均為意圖為自己或第三人不法之所有，以和平
    手段取得他人之財物（最高法院81年度台非字第423 號判決
    意旨參照），爰依法變更起訴法條。被告如附表編號5 部分
    變造保險單及送金單並加以彩色影印後，再持向被害人丙○○行使，其變造之低度行為應為行使之高度行為所吸收，不
    另論罪，而被告此部所犯行使變造私文書罪與詐欺取財既遂
    罪彼此間犯罪時間高度重疊，足認均係基於同一詐欺被害人
    丙○○財物之目的所為，且行使變造私文書行為，即係施用
    詐術行為，即應以一行為予以評價，較為合理，是被告以此
    一行為觸犯行使變造私文書及詐欺取財等數罪名，應論以想
    像競合犯，從一重之行使變造私文書罪論處。爰審酌被告身
    為保險業務從業人員，明知保險業務除涉及保戶保險費之支
    出外，亦涉及保戶對於生命、身體安全損失保障之期待，竟
    不思忠實履行職務責任，反伺機於業務上持有被害人財物之
    時，侵占被害人所交付之款項，或以變造私文書之方式取信
    於被害人而詐取被害人之金錢，造成如附表編號1 至5 所示
    之被害人莫大之財產損失，誠屬不該，惟念被告於本院審理
    中尚知坦承如附表編號2 至5 所示之犯行，此部分尚見悔意
    ，犯後態度尚可，至就附表編號1 部分則飾詞否認犯行，未
    見其表達悔悟之意，於犯罪後態度部分無從為其有利之考量
    ，及其對各被害人所分別侵害之財產金額多有達於數十萬元
    之譜等一切情狀，分別量處如主文所示之刑。又被告所為如
    附表編號1 至2 所示之犯行，其犯罪時間在96年4 月24日以
    前，且無中華民國九十六年罪犯減刑條例第3 條、第5 條所
    列不予減刑之情形，應依該條例第2 條第1 項第3 款規定，
    減其宣告刑為二分之一，並就此2 罪減得之刑與本件其餘不
    應減刑之3 罪之宣告刑，定其應執行之刑。至被告如附表編
    號5 所示變造彩色影印後之保險單、送金單，係被告持向被
    害人丙○○行使取信之用，業經被害人丙○○提出影本為證
    ，自已非屬被告所有之物；至被告以剪貼方式所變造之保險
    單、送金單本身，其經變造前既為真正之保險單、送金單，
    縱為被告所持有，實際上仍應屬真正之保戶蕭敬河、蕭鄭美
    人所有，亦非屬被告所有，爰均不予宣告沒收，附此敘明。
參、不另為無罪諭知部分：
一、公訴意旨另以：被告如附表編號1 、4 所示部分，均另有變
    造送金單以取信被害人之行為，如附表編號5 所示部分，則
    亦有於送金單正聯上變造經手人為「戊○○」之行為，因認
    被告此部均另涉犯刑法第216 條、第210 條之行使變造私文
    書或變造私文書之犯嫌等語。
二、按犯罪事實應依證據認定之，無證據不得認定犯罪事實；不
    能證明被告犯罪，應諭知無罪之判決，刑事訴訟法第154 條
    第1 項、第301 條第1 項前段定有明文。
三、訊據被告堅決否認此部犯行，辯稱：附表編號1 、4 部分都
    沒有變造送金單，編號5 部分經手人戊○○原本就已經有了
    等語（院卷二第40-41 頁）。經查，附表編號1 、4 部分，
    被告前後交付與被害人己○○之送金單，經本院個別向國泰
    人壽公司確認結果，編號1 送金單部分係為該公司所製作，
    編號4 送金單部分則暫無從比對等情，有該公司98年12月4
    日刑事陳報狀暨其附件在卷可證，且該2 份送金單（偵卷一
    第41-42 頁，同院卷一第48-49 頁）經核亦無如被告所自承
    變造之如附表編號5 送金單之顯然經變造之痕跡；又附表編
    號5 部分，經本院向國泰人壽公司函調該筆真正送金單之副
    聯正本核對結果，其上確實原已於類似欄位載有「戊○○」
    之字樣，亦有該公司99年5 月27日刑事陳報（三）狀暨其附
    件附卷可憑（院卷二第31頁）。是被告此部所辯，經核尚非
    無據，公訴人就此部分所為之舉證，經核尚不足證實被告確
    另有行使變造私文書及變造私文書之犯行。此外，本院復查
    無其他積極證據足認被告有公訴人所指之此部犯行，揆諸首
    揭說明，此部份則屬不能證明被告犯罪，本應為無罪之諭知
    ，惟公訴意旨就被告此部所為，認與被告本件分別經論罪科
    刑之如附表編號1 、4 、5 所示之業務侵占及行使變造私文
    書犯行部分，分別有想像競合犯、接續犯之裁判上一罪、事
    實上一罪關係，爰均不另為無罪之諭知。
據上論斷，應依刑事訴訟法第299 條第1 項前段、第300 條，刑
法第2 條第1 項前段、第336 條第2 項、第216 條、第210 條、
第339 條第1 項、第55條，修正前刑法第51條第5 款，刑法施行
法第1 條之1 ，中華民國九十六年罪犯減刑條例第2 條第1 項第
3 款、第7 條、第11條，判決如主文。
本案經檢察官丁○○到庭執行職務。
中    華    民    國    99    年    6     月    15    日
            刑事第九庭  審判長  法  官  鄭詠仁
                                法  官  王碧瑩
                                法  官  黃沛文
以上正本證明與原本無異。
如不服本判決應於收受送達後10日內向本院提出上訴書狀，並應
敘述具體理由；如未敘述上訴理由者，應於上訴期間屆滿後20日
內向本院補提理由書（均須按他造當事人之人數附繕本）「切勿
逕送上級法院」。
中    華    民    國    99    年    6     月    15    日
                                書記官  鄧思辰
附錄本判決論罪法條：
中華民國刑法第210條
偽造、變造私文書，足以生損害於公眾或他人者，處5 年以下有
期徒刑。
中華民國刑法第216條
行使第210 條至第215 條之文書者，依偽造、變造文書或登載不
實事項或使登載不實事項之規定處斷。
中華民國刑法第336條
對於公務上或因公益所持有之物，犯前條第1 項之罪者，處1 年
以上7 年以下有期徒刑，得併科5 千元以下罰金。
對於業務上所持有之物，犯前條第1 項之罪者，處6 月以上5 年
以下有期徒刑，得併科3 千元以下罰金。
前二項之未遂犯罰之。
中華民國刑法第339條
意圖為自己或第三人不法之所有，以詐術使人將本人或第三人之
物交付者，處5 年以下有期徒刑、拘役或科或併科1 千元以下罰
金。
以前項方法得財產上不法之利益或使第三人得之者，亦同。
前二項之未遂犯罰之。
附表
┌──┬────────────────────────────────┐
│編號│犯罪時、地、手法及所得財物                                      │
├──┼────────────────────────────────┤
│1   │乙○○於92年8 月間，向己○○招攬投保國泰人壽公司之「開運年年終身│
│    │保險」，表示係一次繳交保險金50萬元，每年自動扣繳保險費，於6 年後│
│    │可領回60餘萬元，經己○○同意後，便於92年8 月15日將總計62萬4000元│
│    │之金額匯至乙○○國泰世華商業銀行帳號00000000000 號之帳戶中（其中│
│    │僅50萬元為該筆保單之保險費），詎乙○○於93年1 月9 日為己○○投保│
│    │保險（保單號碼為0000000000號）並繳交第一期之保險費85,920元後，竟│
│    │意圖為自己不法之所有，而基於侵占業務上所持有他人財物之犯意，於應│
│    │繳第二期保險費前之94年1 月間前某日，在高雄地區某處，將其餘41萬40│
│    │80元據為己用。                                                  │
│    ├────────────────────────────────┤
│    │主文：乙○○犯業務侵占罪，處有期徒刑玖月，減為有期徒刑肆月又拾伍│
│    │      日。                                                      │
├──┼────────────────────────────────┤
│2   │乙○○於96年4 月間，向甲○○招攬投保國泰人壽公司之「國泰創世紀變│
│    │額萬能丁型保險」，表示係一次繳交保險金15萬元作為彈性投資之用，經│
│    │甲○○同意而於96年4 月16日交付15萬元與乙○○後，乙○○竟旋意圖為│
│    │自己不法之所有，而基於侵占業務上所持有他人財物之犯意，並未將該筆│
│    │保險費繳回國泰人壽公司（保單號碼為0000000000號），而在高雄地區某│
│    │處將該筆款項據為己用。                                          │
│    ├────────────────────────────────┤
│    │主文：乙○○犯業務侵占罪，處有期徒刑柒月，減為有期徒刑參月又拾伍│
│    │      日。                                                      │
├──┼────────────────────────────────┤
│3   │乙○○於96年7 月間，向庚○○招攬投保國泰人壽公司之「國泰創世紀變│
│    │額萬能丙型保險」，表示係一次繳交保險金50萬元作為彈性投資之用，經│
│    │庚○○同意而於96年7 月26日以蔡林枝美之名義將50萬元匯入乙○○玉山│
│    │銀行大昌分行帳號0000000000000 號帳戶（下稱前揭玉山銀行帳戶）後，│
│    │乙○○竟旋意圖為自己不法之所有，而基於侵占業務上所持有他人財物之│
│    │犯意，並未將該筆保險費繳回國泰人壽公司（保單號碼為0000000000號）│
│    │，而在高雄地區某處將該筆款項據為己用。                          │
│    ├────────────────────────────────┤
│    │主文：乙○○犯業務侵占罪，處有期徒刑捌月。                      │
├──┼────────────────────────────────┤
│4   │乙○○於97年1 月間，復向己○○招攬投保國泰人壽公司之「國泰創世紀│
│    │變額萬能丁型保險」，表示係一次繳交保險金60萬元作為彈性投資之用，│
│    │經己○○同意而表示以其妻辛○○為投保名義人，而由己○○於97年1 月│
│    │10日開立高雄縣大社鄉農會票號FA0000000 號面額60萬元之支票1 紙交與│
│    │乙○○，經乙○○於同日向銀行提示並將款項存入其前揭玉山銀行帳戶後│
│    │（起訴書誤載以匯款方式付款），乙○○竟旋意圖為自己不法之所有，而│
│    │基於侵占業務上所持有他人財物之犯意，並未將該筆保險費繳回國泰人壽│
│    │公司（保單號碼為0000000000號），而在高雄地區某處將該筆款項據為己│
│    │用。                                                            │
│    ├────────────────────────────────┤
│    │主文：乙○○犯業務侵占罪，處有期徒刑捌月。                      │
├──┼────────────────────────────────┤
│5   │乙○○意圖為自己不法之所有，並基於行使變造私文書及詐欺取財之犯意│
│    │，先經丙○○同意投保國泰人壽公司之保險商品後，便於97年3 月間某日│
│    │，在高雄地區某處，將不知情之要保人蕭敬河為被保險人蕭鄭美人投保之│
│    │保單號碼0000000000號之真正壽險保險單及送金單，擅自以打字剪貼方式│
│    │，將保險單封面及內頁之「被保險人欄」變造為「『丙○○』、ID：『S2│
│    │00000000』、出生日期：民國『62』年『12』月『29』日」、「要保人欄│
│    │」變造為「『丙○○』」、「保險始期攔」變造為「自民國97年『3 』月│
│    │22日起」、「壽險內容明細部分」變造為「保險期間為自民國97年『3 』│
│    │月22日起至民國104 年『4 』月3 日止、投資配置日為民國97年『3』月 │
│    │『22』日、受益人為『丙○○』、身故受益人為『林洪英』、保費費用為│
│    │『2 』0,000 、危險保險費為『3 』,303、淨投資保險費為『476 』,697│
│    │、保費合計為『5 』00,000」，及將送金單（正聯）中之「填發日期欄」│
│    │及「收款日期欄」均變造為「97-0『3 』-22 」、「主約保費欄」變造為│
│    │「『5 』00000 元」、「合計欄」及「保險費合計欄」均變造為「『5 』│
│    │00000 元」、「繳費方式支票欄」變造為「『5 』00000 元」、「繳費方│
│    │式票據日期欄」變造為「2008-0『3 』-22 」、「收費員章之日期部分」│
│    │變造為「97. 『3 』.22 」後（起訴書送金單部分誤載為偽造），再將之│
│    │彩色影印後交與丙○○以行使之，並向丙○○佯稱已為其投保並代為開票│
│    │墊付保險費，使丙○○陷於錯誤，而於97年3 月17日將50萬元匯入乙○○│
│    │前揭玉山銀行帳戶內，並足生損害於丙○○及國泰人壽公司對保戶管理之│
│    │正確性。                                                        │
│    ├────────────────────────────────┤
│    │主文：乙○○犯行使變造私文書罪，處有期徒刑陸月。                │
└──┴────────────────────────────────┘

司法院資訊處製作；財團法人民間司法改革基金會備份。
